【裁判字號】    98,訴,617
【裁判日期】    981012
【裁判案由】    偽造文書
【裁判全文】
臺灣臺北地方法院刑事判決               98年度訴字第617號
公  訴  人  臺灣臺北地方法院檢察署檢察官
被      告  甲○○
選任辯護人  謝宗穎律師
上列被告因偽造文書案件，經檢察官提起公訴（97年度偵字第12
039 號），本院判決如下：
    主  文
甲○○無罪。
    理  由
一、本件公訴意旨略以：被告甲○○於民國94年10月21日，與告
    訴人丁○○共同出資成立名揚國際生化科技股份有限公司（
    成立時址設臺北市中山區○○○路○ 段58號11樓，下稱名揚
    公司），登記名義上2 人分別持有名揚公司50％之股份，由
    告訴人出名擔任名揚公司負責人，被告則實際負責名揚公司
    業務，為從事業務之人；詎被告竟基於偽造文書之概括犯意
    ，於95年3 月17日前某日，明知名揚公司並未召開任何股東
    臨時會議或董事會議，竟未經告訴人同意，盜用告訴人之印
    章，偽造95年3 月17日之名揚公司股東臨時會議紀錄，上載
    告訴人為該會議主席、告訴人及其妻戊○○無意繼續擔任名
    揚公司董事，而補選林家瑜（另經檢察官不起訴處分）任之
    等文字，另在其業務上所掌之董事會議紀錄上，虛偽登載95
    年3 月20日名揚公司全體董事出席董事會議，並同意通過選
    任被告為名揚公司董事長及名揚公司遷址至臺北市大安區○○○路○ 段142 號5 樓之1 等不實事項，其後連同其盜用告
    訴人印文、冒用告訴人名義而偽造之95年3 月23日名揚公司
    變更登記申請書，持向臺北市商業管理處申請變更登記而行
    使之；再於數日後，被告復盜用告訴人之印章，蓋印並偽造
    以告訴人名義出具之95年3 月28日撤回申請書，持向臺北市
    商業管理處申請撤回前所提出補選董事變更登記等事項；被
    告其後再冒用告訴人名義，偽造名揚公司95年3 月30日之變
    更登記申請書，並於該申請書上盜用告訴人之印文，再持向
    臺北市商業管理處申請名揚公司遷址、補選董事、監察人及
    修正章程登記等事項，然因尚有事項缺漏，承辦人員函請名
    揚公司補正，詎被告明知告訴人與其妻戊○○均未自行辭任
    名揚公司董事，竟在申請補正之說明書上，虛偽登載告訴人
    及戊○○自行辭任名揚公司董事，故名揚公司依法補選董事
    云云，再持該不實之95年4 月7 日補正申請書、95年3 月17
    日股東董事會議紀錄及95年3 月20日之董事會議紀錄向商管
    處申請變更登記而行使之，使臺北市商業管理處不知情之公
    務員將上揭不實事項登載於職務所掌之公文書上，足以生損
    害於告訴人本人及臺北市商業管理處對於公司登記之正確性
    ；後於95年11月間，被告明知告訴人並未同意釋出原持有名
    揚公司50％股份（即500 萬股）予林家瑜（原持股0 股），
    竟於95年11月6 日，檢具公司登記申請書及變更登記表等文
    件，向臺北市商業管理處報備登記名揚公司董、監事持股變
    動等事項，亦使不知情之公務員將上揭不實事項登載於職務
    所掌之公文書上，足以生損害於告訴人本人及臺北市商業管
    理處對於公司登記之正確性；因認被告涉犯刑法第216 條、
    第210 條、第215 條行使偽造私文書罪嫌、行使業務上登載
    不實文書罪嫌及同法第214 條使公務員登載不實罪嫌。
二、證據能力之判斷：
  (一)被告甲○○及其選任辯護人對於下列各項證據方法，均未爭
    執其證據能力，並同意作為證據（見本院卷一第30頁反面、
    第31頁反面），本院審酌其作成時之情況，認為並無不適當
    之情事，均得作為證據，合先敘明。
三、本院得心證之理由：
  (一)按犯罪事實應依證據認定，無證據不得推定其犯罪事實，又
    不能證明被告犯罪者，應諭知無罪之判決，刑事訴訟法第15
    4 條、第301 條第1 項分別定有明文。又認定犯罪事實所憑
    之證據，雖不以直接證據為限，間接證據亦包括在內，然而
    無論直接證據或間接證據，其為訴訟上之證明，須於通常一
    般之人均不致有所懷疑，而得確信其為真實之程度者，始得
    據為有罪之認定，倘其證明尚未達到此一程度，而有合理之
    懷疑存在而無從使事實審法院得有罪之確信時，即應由法院
    為諭知被告無罪之判決，最高法院著有76年臺上字第4986號
    判例可資參照。
  (二)訊據被告甲○○固坦承邀與告訴人一同成立名揚公司並由告
    訴人擔任名義上負責人，實際業務均由伊處理，嗣名揚公司
    有向臺北市商業管理處辦理如附表所示變更登記事項，係由
    名揚公司會計乙○○負責處理等情，然矢口否認有何如附表
    所示之偽造文書犯行，辯稱：(1)伊事前都有與告訴人商量，
    告訴人印章由其秘書鍾宜吟保管，伊平常要用告訴人印章都
    要去找鍾宜吟，不可能未經告訴人同意蓋印；(2)95年3 月17
    日股東會、3 月20日董事會實際上沒有召開，但伊曾以口頭
    向告訴人說明，告訴人同意其與其妻之董事席位由林家瑜接
    任，因告訴人明知其僅係名揚公司人頭，並無實際出資股份
    ，故無異議等語（見本院卷一第30頁反面、第31頁）。而公
    訴意旨認為被告未經告訴人同意，亦未經實際開會決議，逕
    無權製作附表所示告訴人名義之變更登記申請書2 份、撤回
    申請書1 份，又虛偽登載業務上執掌之股東臨時會議紀錄、
    董事會議紀錄、補正說明書，並持前揭文書向臺北市商業管
    理處辦理變更登記事宜等犯嫌，無非以：被告之供述、告訴
    人之指述、證人林家瑜之陳述及名揚公司登記案卷內如附表
    所示各份文書，為其論據。
  (三)查被告甲○○徵得告訴人丁○○同意，再透過告訴人徵得其
    妻戊○○之同意，於94年10月21日共同成立名揚公司，登記
    名義上被告、告訴人各出資新臺幣（下同）5 百萬元，並由
    被告、告訴人、戊○○、陸麗櫻擔任名揚公司董事，告訴人
    出任名揚公司董事長，但由被告實際負責名揚公司業務等事
    實，為被告所不爭執，且據告訴人、戊○○證述明確（見本
    院卷一第164 頁反面、第171 頁），並有名揚公司登記案卷
    全卷可稽（見名揚公司登記案卷影卷第1 至14頁、96年度他
    字第8145號卷第3 至5 頁）；嗣名揚公司於95年11月間，向
    臺北市商業管理處申請告訴人之出資轉讓予林家瑜，且告訴
    人、戊○○卸任名揚公司董事，改由林家瑜接任董事，並改
    選被告為董事長，公司遷址至臺北市大安區○○○路○ 段14
    2 號5 樓之1 等情，亦有公司案卷內如附表所示文書足考（
    見名揚公司登記案卷影卷第15頁、反面、第16頁反面、第17
    頁、第19頁反面、第21頁、96年度他字第8145號卷第7 、8
    頁），均堪認定。
  (四)針對此等變更登記事項，告訴人及其妻戊○○雖於本院審理
    中具結證稱被告未經渠等同意，逕自蓋用告訴人印章，偽造
    如附表所示變更登記申請書、撤回申請書並登載不實之股東
    會議紀錄、董事會議紀錄且持向臺北市商業管理處辦理變更
    登記（見本院卷一第165 頁反面至第166 頁、第171 頁反面
    ）。然按告訴人之告訴，係以使被告受刑事訴追為目的，是
    其陳述是否與事實相符，仍應調查其他證據以資審認，最高
    法院著有52年臺上字第1300號判例意旨參照。尤其是證人戊○○證稱：「（問：你擔任名揚公司董事或不擔任董事，對
    你個人本身有沒有什麼樣的差別或損害？）先生丁○○跟我
    提了，我就照先生的話去做，我不曉得什麼差別跟損害」（
    見本院卷一第172 頁），告訴人亦證稱：「（問：成立名揚
    公司有無經過你同意？）我知道這件事，我也簽過董事長及
    董事同意書」、「我有拿1 個願任董事的同意書給我太太簽
    」（見本院卷一第164 頁反面），可見關於名揚公司之事，
    戊○○均係聽由告訴人丁○○之指示，戊○○從未與被告直
    接接觸，故名揚公司實際內容僅有告訴人與被告2 人知情。
    因此，本案關鍵爭點仍在於告訴人有無同意附表所示文書所
    載之相關事項。
  (五)經查附表所示相關文書製作及變更登記事項之由來，據秘書
    己○○具結證稱：「甲○○從丁○○的辦公室走出來，把我
    跟乙○○叫到甲○○的辦公室說要辦理上述事項，當時丁○○有在他自己的辦公室裡，是甲○○告訴我丁○○同意的事
    」、「就是名揚公司辦理地址的變遷，公司那時候甲○○有
    跟丁○○說要把公司搬到忠孝東路，所以乙○○才去丙○○
    會計事務所把印章及全部的帳冊拿回來」（見本院卷一第17
    4 頁反面、第175 頁反面），證人己○○既觀察被告係從告
    訴人辦公室走出之後，向其與乙○○指示變更登記之事並表
    明已經告訴人同意，則被告前揭所辯，適有所據。此由會計
    乙○○所證：「（問：當時甲○○指示辦理股權移轉及遷址
    事宜時，是否有叫你與己○○前往甲○○辦公室指示辦理相
    關事宜，並告訴你丁○○同意此事？）前往辦公室指示辦理
    是有，但同意此事內容我忘記內容」、「我只記得前半段，
    就是確實甲○○有把我與己○○叫到辦公室交代事情，至於
    甲○○是否先前有從丁○○辦公室走出來我確實想不起來」
    （見本院卷二第5 頁、第7 頁），亦可佐證己○○前揭所述
    情節並非全然虛捏。
  (六)證人乙○○雖無從記憶被告在辦公室內指示其與己○○辦理
    變更登記時，有無提及告訴人同意，或是否剛從告訴人辦公
    室走出等節，然乙○○可以證實當時被告與告訴人在公司內
    之情形為：「（問：名揚公司與山天公司的董事長辦公室丁○○平常有無到辦公室上班？）有」、「（問：丁○○幾乎
    每天都有進辦公室嗎？）有」、「（問：你剛才提到，丁○○每天幾乎都會進民生東路的董事長辦公室，但他從來不過
    問公司的內部事項，請問他每天進公司的目的為何？）我不
    清楚，都是甲○○直接跟丁○○聯繫」、「我是後期的會計
    人員，我來時丁○○就有他自己的辦公室了，我何時進山天
    公司忘記了，我忘記是93年或92年的2 月26日」（見本院卷
    二第6 至7 頁、第13頁），證人己○○亦稱：「在民生東路
    的時候幾乎每天都有看到丁○○進公司」、「（問：甲○○
    有無每天進名揚公司辦公室？）都有進來」（見本院卷一第
    175 頁反面、第176 頁），適可推認名揚公司遷址之前，與
    先前被告、告訴人合資成立之山天生化科技股份有限公司（
    下稱山天公司）同樣設址在臺北市中山區○○○路○ 段58號
    11樓，此有名揚公司設立登記表在卷可考（見96年度他字第
    8145號卷第3 至5 頁），當時告訴人、被告幾乎每日進辦公
    室，且除告訴人秘書鍾宜吟外，僅有被告會直接與告訴人接
    觸。依此等情狀觀察，被告實無何理由不徵求同在辦公室之
    告訴人之同意，即逕蓋印、製作附表所示文書並辦理名揚公
    司變更登記事宜。此外，名揚公司嗣後遷址一事，據告訴人
    自承：「我也沒有到過名揚公司，我知道在忠孝東路，但不
    曉得確實地點在哪裡」（見本院卷一第164 頁反面），可見
    告訴人對於名揚公司遷址之事，並非毫不知情。
  (七)再者，就動機而言，據告訴人證稱：「（問：在95年底，山
    天公司結束營業以前，你跟甲○○都還有聯絡嗎？）是」、
    「（問：這段期間你們有嫌隙或交惡嗎？）沒有」、「我現
    在才發現認識他十幾年，他所告訴我的所有家世、背景、來
    台經過及財務狀況都是虛偽的，但在此之前我們之間並沒有
    任何不愉快的地方」（見本院卷一第168 頁反面、第164 頁
    ），被告當時既每日與告訴人在同址辦公室辦公，當時亦無
    與告訴人有何交惡之情事，應無動機向告訴人隱瞞變更登記
    之事。告訴人雖主張名揚公司係由其百分之百出資，但詰諸
    其依據為何，告訴人則稱：「名揚科技是由山天公司轉投資
    的一間公司，而山天公司的百分之一百的資本都是我個人出
    資的」、「甲○○後來表示因為山天的名字不好，聽起來像
    只有3 天的味道，所以他就建議另外1 家公司，他說這樣也
    可以節稅，當時山天的所有財務都是由甲○○在掌控，包括
    所有大小章，據我所知，他就成立了名揚公司」、「（問：
    名揚公司你個人出資多少錢？）我認為那全部都是山天公司
    的錢」、「因為我沒有實際出資，我瞭解的就是為了山天公
    司的業務的需要，所以成立了子公司。當然他的資本是由山
    天公司來出，不是另外出資的」、「因為山天公司的財務的
    往來的情況完全由甲○○掌握，所以我並不了解。我認為既
    然是由公司設立的子公司，當然是由山天公司出資」（見本
    院卷一第164 頁反面、第167 頁），可見名揚公司雖將被告
    及告訴人登記為股東，2 人各持股50％，但告訴人實際上並
    不清楚名揚公司之資金來源。告訴人雖稱乙○○了解名揚公
    司資金是從山天公司移轉而來（見96年度他字第8145號卷第
    27頁），然證人乙○○證稱：「甲○○委託朋友匯到我們帳
    戶再成立1 個銀行資本額的戶頭，因為資本額要先匯到公司
    籌備處的帳號，匯了1 千萬，是哪1 個朋友我不知道，是甲○○的朋友，當時成立名揚公司的資本額不足，所以甲○○
    請朋友匯款進來」（見本院卷一第66頁反面），此由名揚公
    司設立登記股款1 千萬元，係由「陳良文」於94年10月4 日
    所匯入，有名揚公司卷附中華商業銀行「名揚國際生化科技
    股份有限公司籌備處丁○○」帳戶之存摺內頁在卷足憑（見
    名揚公司登記案卷影卷第13頁反面），告訴人與此人素不相
    識（見本院卷一第168 頁），綜上，自無證據證明名揚公司
    之資金係由告訴人100 ％出資。其實，告訴人同意被告另行
    成立名揚公司之目的係為山天公司節稅、代山天公司對外交
    易往來之用，故名揚公司恐係出名而無實際營業事項之空殼
    公司而已。綜合此等情狀，山天公司、名揚公司既自始均由
    被告執掌營運，告訴人、戊○○俱無實際參與，亦無證據足
    資證明名揚公司係由告訴人1 人出資，因此，被告指示乙○○、己○○辦理附表所示名揚公司變更登記事項，將公司董
    事由告訴人更換為林家瑜，並由被告自任董事長，難以遽認
    有何不法之動機。
  (八)又告訴人同意擔任名揚公司董事長，至名揚公司設立登記完
    成，告訴人均未異議印章之刻用，應認告訴人已默示授權被
    告代刻印章供名揚公司大小章使用，且先前山天公司亦是由
    被告代刻並保管印章等情，經告訴人證述明確（見本院卷一
    第170 頁至反面）。故被告委由丙○○會計師事務所代辦名
    揚公司設立登記事宜時，亦委託事務所代刻名揚公司大小章
    各1 枚並代為保管，至名揚公司辦理附表所示變更登記事項
    為止，此經證人己○○、乙○○證述屬實（見本院卷一第17
    3 頁反面、卷二第7 頁），且有被告提出之轉帳傳票、憲政
    會計師事務所報價單、請款單、免用統一發票收據各1 紙在
    卷足按（見本院卷一第133 至136 頁）。因此，被告辯稱：
    告訴人印章係由其秘書鍾宜吟保管，公司要用告訴人印章須
    找鍾宜吟云云，復為證人鍾宜吟所否認（見本院卷一第69至
    70頁反面），顯非事實。惟按認定犯罪事實應依證據，為刑
    事訴訟法所明定，故被告否認犯罪事實所持之辯解，縱屬不
    能成立，仍非有積極證據足以證明其犯罪行為，不能遽為有
    罪之認定，最高法院著有30年上字第1831號判例意旨參照。
    是被告前揭辯解縱經調查得知並非事實，然揆諸前揭最高法
    院判例意旨，就本案告訴人有無同意被告辦理變更登記之事
    ，仍須有積極證據加以證明，自不得僅因被告辯解不能成立
    ，而遽為被告有罪之認定，併此說明。
  (九)末就名揚公司辦理附表編號1 、2 、6 所示變更登記時所附
    股東臨時會議紀錄、董事會議紀錄及說明書（見名揚公司登
    記案卷影卷第22頁、反面、第19頁反面），雖經被告、告訴
    人、戊○○、林家瑜確認並無實際開會之事實（見97年度偵
    字第15769 號卷第5 、7 頁、本院卷一第165 頁、反面、第
    171 頁反面）。但刑法第215 條從事業務者登載不實罪，係
    以從事業務之人，明知為不實之事項，而登載於其業務上作
    成之文書，足以生損害於公眾或他人者，為構成要件。本案
    被告雖以名揚公司股東及實際負責人身分，以自己名義製作
    附表編號1 、2 所示95年3 月17日股東臨時會議紀錄、95年
    3 月20日董事會議紀錄，並指示乙○○、己○○製作附表編
    號6 所示95年4 月7 日說明書，是執行公司業務之人於其業
    務上所作成之文書。惟究名揚公司股東僅被告及告訴人2 人
    ，依前揭股東臨時會議紀錄所載，由告訴人擔任主席，被告
    擔任記錄，會議決議事項為：「因原任董事丁○○、戊○○
    無意繼續擔任本職，依規定補選董事1 名，決議：經全體股
    東投票結果選任林家瑜（當選權數500,000） 為董事，任期
    自95年3 月20日起至本屆董事任期屆滿止」；又前揭董事會
    議紀錄所載主席、記錄均係被告，簽名出席董事包括被告、
    陸麗櫻、林家瑜，決議事項為：「選任董事長案，決議：經
    全體出席董事同意通過選任甲○○為董事長」、「公司遷址
    案：公司因業務需求擬遷至臺北市大安區○○○路○ 段142
    號5 樓之1 ，可否？決議：經全體出席董事同意通過」；前
    揭說明書上則記載：「本公司原董事丁○○及戊○○係自行
    辭任」。首先關於告訴人及戊○○部分，綜前所述，查無積
    極證據足以推認被告乃未經告訴人同意逕自為之，亦即，實
    有合理懷疑被告已徵得告訴人同意始卸除告訴人、戊○○之
    董事席位，改推林家瑜擔任董事，並遷移名揚公司登記地址
    ；又當時名揚公司董事僅被告、告訴人、戊○○、陸麗櫻，
    其中林家瑜亦證稱被告曾得其同意，始接任名揚公司董事職
    位（見97年度偵字第15769 號卷第5 至6 頁）；決議結論則
    對另位董事陸麗櫻尚無影響，並無證據證明足生損害於陸麗
    櫻。從而，前揭會議雖未實際召開，然會議決議內容及說明
    書內容，既經林家瑜同意，且有合理懷疑亦經告訴人、戊○○同意辭任董事職位及遷址，均如前述，實質上即難謂屬不
    實；此外，會議結論對於告訴人、戊○○、林家瑜、陸麗櫻
    無何實質損害可言，且被告主觀上亦難認有何登載不實之犯
    罪故意。因此，揆諸前揭說明，被告業務上製作附表編號1
    、2 、6 所示文書核與刑法第215 條業務登載不實罪嫌之構
    成要件不符。
四、綜上所述，核被告指示名揚公司會計乙○○、秘書己○○製
    作如附表所示股東會議紀錄、董事會議紀錄、變更登記申請
    書、撤回申請書、補正說明書，並在變更登記申請書、撤回
    申請書及補正說明書，並在其上蓋用告訴人之印文，再持向
    臺北市商業管理處辦理相關變更登記事項等行為，是否未經
    告訴人同意，尚有前揭所述之合理懷疑，從而，附表所示編
    號3 、4 、5 所示文書之形式是否未經有權製作人同意、內
    容是否不實、附表所示編號1 至7 所示文書是否足生損害、
    被告主觀上是否有明知為不實而登載或使公務員登載之犯意
    ，既難遽予推認，自難逕以偽造私文書或業務上登載不實等
    罪嫌相繩，又持以辦理變更登記之行為亦難認有何使公務員
    登載不實罪嫌可言。此外，復查無其他積極證據足認被告有
    何行使偽造私文書、業務上登載不實或使公務員登載不實之
    犯行，自不能證明被告犯罪，應為無罪判決之諭知。
據上論斷，應依刑事訴訟法第301 條第1 項，判決如主文。
本案經檢察官葉芳秀到庭執行職務。
中    華    民    國    98    年    10    月    12    日
                  刑事第六庭審判長  法  官  張永宏
                                    法  官  林孟皇
                                    法  官  林晏如
上正本與原本無異。
如不服本判決，應於判決送達後10日內向本院提出上訴狀（應抄
附繕本）。告訴人或被害人如對於本判決不服者，應具備理由請
求檢察官上訴，其上訴期間之計算係以檢察官收受判決正本之日
期為準。
                                    書記官  楊盈茹
中    華    民    國    98    年    10    月    13    日
附表：
┌──┬──────┬────────┬───────┬──────────┬────────┐
│編號│   日  期   │    文書名稱    │「丁○○」印文│公訴意旨所指法條罪名│    卷內出處    │
├──┼──────┼────────┼───────┼──────────┼────────┤
│ １ │95年3 月17日│股東臨時會議紀錄│1 枚          │刑法第215 條業務上登│名揚公司登記案卷│
│    │            │                │              │載不實文書罪        │影卷第22頁      │
├──┼──────┼────────┼───────┼──────────┼────────┤
│ ２ │95年3 月20日│董事會議紀錄    │無            │刑法第215 條業務上登│名揚公司登記案卷│
│    │            │                │              │載不實文書罪        │影卷第22頁反面  │
│    │            │                │              │                    │                │
├──┼──────┼────────┼───────┼──────────┼────────┤
│ ３ │95年3 月23日│變更登記申請書  │1 枚          │刑法第210 條偽造私文│名揚公司登記案卷│
│    │            │                │              │書罪                │影卷第17頁      │
├──┼──────┼────────┼───────┼──────────┼────────┤
│ ４ │95年3 月28日│撤回申請書      │1 枚          │刑法第210 條偽造私文│名揚公司登記案卷│
│    │            │                │              │書罪                │影卷第16頁反面  │
├──┼──────┼────────┼───────┼──────────┼────────┤
│ ５ │95年3 月30日│變更登記申請書  │1 枚          │刑法第210 條偽造私文│名揚公司登記案卷│
│    │            │                │              │書罪                │影卷第21頁      │
├──┼──────┼────────┼───────┼──────────┼────────┤
│ ６ │95年4 月7 日│說明書          │無            │刑法第215 條業務上登│名揚公司登記案卷│
│    │            │                │              │載不實罪            │影卷第19頁反面  │
├──┼──────┼────────┼───────┼──────────┼────────┤
│ ７ │95年11月6 日│公司登記申請書  │無            │刑法第214 條使公務員│名揚公司登記案卷│
│    │            │                │              │登載不實罪          │影卷第7頁       │
└──┴──────┴────────┴───────┴──────────┴────────┘


司法院資訊處製作；財團法人民間司法改革基金會備份。
